【裁判字號】    90,上訴,756
【裁判日期】    900406
【裁判案由】    偽造文書等
【裁判全文】
臺灣高等法院高雄分院刑事判決                      九十年度上訴字第七五六號
    上  訴  人  台灣高雄地方法院檢察署檢察官
    上  訴  人
    即  被  告  丙○○
    被      告  丁○○
          原名莊奶珍）設高雄.
右上訴人因被告偽造文書等案件，不服臺灣高雄地方法院八十九年度易字第五四四四號
中華民國九十年四月六日第一審判決（起訴案號：臺灣高雄地方法院檢察署八十九年年
度偵字第一九二五九號），提起上訴，本院判決如左：
    主  文
上訴駁回。
    事  實
一、丙○○係設於台南縣仁德鄉○○村○路乾二○之九號集本企業股份有限公司（下
    稱集本公司）之董事長，為從事業務之人，該公司資本額原為新台幣（下同）一
    百萬元，股份總數為十萬股，由丙○○持股四萬股，其餘股份由甘明法（原名甘
    慶壽）、鄭南謙（原名鄭南清）、林獻誠、吳川溪、劉秀娥、蘇惠香等人各持有
    十萬股。民國八十三年、八十四年間，公司董事甘明法（原名甘慶壽）、鄭南謙
    （原名鄭南清）、監察人林獻誠、股東劉秀娥、吳川溪均先後退股，並取回股金
    ，該部分股東權利之行使，均由丙○○掌控。丙○○明知於八十五年八月十五日
    上午九時許，及翌（十六）日上午九時許，均未召開臨時股東會議，竟基於概括
    之犯意，於其業務上所附隨之業務，連續利用不知情之會計從業人員王美莉分別
    製作集本公司股東臨時會議事錄（一）記載：丙○○、甘慶壽、鄭南清、吳川溪
    、劉秀娥、蘇惠香等七人全體出席，主席丙○○、記錄蘇惠香，並決議股東甘慶
    壽原出資額十萬元轉讓莊奶珍、股東鄭南清原出資額十萬元轉讓莊瑞珍、股東林
    獻誠原出資額十萬元轉讓吳清忠、股東劉秀娥原出資額十萬元轉讓鄭榮輝、股東
    吳川溪原出資額十萬元轉讓莊許阿銀；及股東臨時會議事錄（二）記載：丙○○
    、莊奶珍、莊瑞珍、吳清忠、鄭榮輝、莊許阿銀、蘇惠香等七人全體出席，主席
    丙○○、記錄蘇惠香，及票選結果，丙○○、莊奶珍、莊瑞珍當選董事；吳清忠
    當選監察人等不實會議紀錄，再由丙○○將上開明知為不實之事項，於八十五年
    八月十九日委由不知情之王美莉，持前開業務上不實之議事錄向前台灣省政府建
    設廳申請辦理集本公司相關事項變更登記以行使，使該主管機關公務員將此一不
    實之事項登載於其職務上所掌之公司變更登記事項卡之公文書內，足以生損害於
    前台灣省政府建設廳對公司管理登記之正確性及集本公司與第三人之交易安全。
二、案經乙○告發及甲○訴由臺灣高雄地方法院檢察署檢察官偵查起訴。
    理  由
壹、被告丙○○部分：
一、訊據上訴人即被告丙○○固坦承有於前揭時地委由不知情之會計從業人員王美莉
    製作股東臨時會議事錄並委由其向前台灣省政府建設廳申請辦理公司變更登記等
    事宜，惟矢口否認有何犯行，辯稱：伊和丁○○（原名莊奶珍）均有出席八十五
    年八月十五日及八月十六日之股東臨時會議，其他股東甘明法、鄭南清、林獻誠
    、吳川溪他們都已退股，所以委託伊全權辦理變更登記事宜，伊就決定交給會計
    師辦理變更登記云云。經查：
    (一)被告丙○○於審理中已供承：八十五年八月十五日及同年八月十六日之股東
        臨時會議事錄是會計師做的，但資料是我們送的，出席人員十五日的紀錄是
        照以前抄的，十六日的紀錄是我告訴會計師的等語（見原審九十年一月十二
        日訊問筆錄），並承認將變更股東的身分證影本、印章、股東臨時會議事錄
        內容、修訂章程等資料交給不知情之王美莉製作股東臨時會議事錄，且委由
        其持向前台灣省政府建設廳申請辦理公司變更登記事項等情（見原審九十年
        三月五日訊問筆錄），核與證人王美莉於原審供證之情節大致相，足徵被告
        丙○○於八十五年八月十五日上午九時許，及翌（十六）日上午九時許，並
        未召開集本公司臨時股東會議，已甚明確。
    (二)被告丙○○雖辯稱：八十五年八月十五日及同年八月十六日之臨時股東會均
        有召開，出席的有我和丁○○，其他甘明法、鄭南清、林獻誠、吳川溪他們
        都已退股，所以委託我全權辦理變更事宜云云。然證人甘明法（原名甘慶壽
        ）固於審理中證稱：我於八十三年六月間退股，同時取回股金，我有口頭向
        丙○○講股權由他全權處理等語；另證人鄭南謙（原名鄭南清）亦結稱：我
        在八十四年三月二十五日有簽切結書同意股權讓渡給丙○○，到同年四月十
        一日他給的退股支票（即退股金）兌現，我才算正式退股，我和林獻誠、吳
        川溪都是一樣的情形等語，但均陳稱未參加八十五年八月十五日及翌（十六
        ）日之臨時股東會等語明確（見原審九十年三月二十二日訊問筆錄），並有
        鄭南清、林獻誠、吳川溪簽認之切結書一紙附於偵查卷可稽，被告丙○○亦
        不否認因渠等退股時就授權伊全權處理股權事宜，所以開會時就沒有再通知
        等情（見原審九十年三月二十二日訊問筆錄），而證人蘇惠香於偵查中亦證
        稱：大部分股東會我都沒參加，丁○○那次我沒參加等語（見偵查卷第二三
        四頁反面），足認八十五年八月十五日之臨時股東會，除被告丙○○外，均
        無人出席，自難認其有合法召開該次之股東臨時會。另證人莊瑞珍、莊許阿
        銀於偵審中均坦稱從未參加臨時股東會等語（見偵查卷第二○一頁反面及原
        審九十年三月二十二日審判筆錄），被告丙○○先則供稱：八十五年八月十
        五日及同年八月十六日之臨時股東會均有召開，出席的有我和丁○○云云，
        後又改稱：八月十五日那天只有我和蘇惠香，八月十六日那天有我和蘇惠香
        及丁○○三人等語（見原審九十年二月十三日訊問筆錄），前後供述不一，
        已難採信，且與該次股東臨時會議事錄所載尚有吳清忠、鄭榮輝、莊瑞珍、
        莊許阿銀出席等情不符，亦與證人蘇惠香前開於偵查中證稱：大部分股東會
        我都沒參加，丁○○那次我沒參加等語不合，自難採信八十五年八月十六日
        之臨時股東會確有召開。雖證人蘇惠香於審理中改稱有參加八十五年八月十
        五日及翌（十六）日之臨時股東會並擔任紀錄工作，且陳稱參加會議的人與
        會議紀錄所載出席人員相同云云（見本院九十年二月十三日訊問筆錄），然
        與其於偵查中之證述已有不符，且與其他會議紀錄所載出席人員即證人甘明
        法、鄭南謙及被告丙○○之供證均不相合，難認與事實相符，其事後翻異，
        無非迴護被告之詞，不足採信。又公司法第一百七十二條第二項規定「臨時
        股東會之召集，應於十日前通知各股東」，被告丙○○既坦承開會時未通知
        甘明法、鄭南謙、林獻誠、吳川溪等人，顯未合法召集臨時股東會。而股東
        得於每次股東會，出具公司印發之委託書載明授權範圍，委託代理人，出席
        股東會，公司法第一百七十七條第一項定有明文，是甘明法、鄭南謙、林獻
        誠、吳川溪等人縱有授權被告丙○○處理渠等股權轉讓事宜，被告丙○○於
        召開臨時股東會時，亦應依公司法之規定，由未能出席之股東出具委託書，
        委託代理人出席股東會。詎被告丙○○自認已獲得授權處理股權轉讓事宜，
        未經召開臨時股東會，竟自行將「丙○○、甘慶壽、鄭南清、吳川溪、劉秀
        娥、蘇惠香等七人全體出席，主席丙○○、記錄蘇惠香，並決議股東甘慶壽
        原出資額十萬元轉讓莊奶珍、股東鄭南清原出資額十萬元轉讓莊瑞珍、股東
        林獻誠原出資額十萬元轉讓吳清忠、股東劉秀娥原出資額十萬元轉讓鄭榮輝
        、股東吳川溪原出資額十萬元轉讓莊許阿銀。」及「丙○○、莊奶珍、莊瑞
        珍、吳清忠、鄭榮輝、莊許阿銀、蘇惠香等七人全體出席，主席丙○○、記
        錄蘇惠香，及票選結果，丙○○、莊奶珍、莊瑞珍當選董事；吳清忠當選監
        察人。」之內容，告知不知情之會計從業人員王美莉據以製作不實之八十五
        年八月十五日股東臨時會議事錄（一）及八十五年八月十六日股東臨時會議
        事錄（二），其登載之事項自有不實。
    (三)綜上所述，被告丙○○未經召開上述臨時股東會，且股東甘明法、鄭南謙、
        林獻誠、吳川溪、劉秀娥、蘇惠香、莊許阿銀、莊瑞珍、吳清忠、鄭榮輝等
        人並未出席會議，或僅口頭授權，並未出具委託書委託代理人出席臨時股東
        會，並不合公司法等相關規定，然上述股東臨時會議事錄卻載為丙○○等股
        東全體出席，主席丙○○、紀錄蘇惠香，並決議股東原出資額轉讓及經票選
        改選董事、監察人之記錄，其登載事項顯有不實，復有股東臨時會議事錄（
        一）（二）及前台灣省政府建設廳有關該公司變更登記相關卷宗影本在卷可
        證，被告亦自承無召開會議之通知資料及相關之委託書，是被告丙○○所辯
        ，無非係卸責之詞，委無足採。本件事證明確，被告丙○○犯行堪以認定。
二、按公司之經營有其一定之規範，尤其是股份有限公司為健全公司之經營及保障投
    資人之權益，關於其股東會、董事會之召開及章程之變更分別規定於公司法第一
    百七十條起至第二百十五條及第二百七十七條等均有其應遵守之規範，又一股東
    持有過半數以上之股份，即已超過召開股東會所須股數時，由其一人出席股東會
    作成之決議，應屬有效，惟其召集之程序及決議之方法仍應依照有關規定為之，
    亦經經濟部六十五年一月七日經商字第○○四四七號函釋示在案，再股東會之議
    決事項，應作成議事錄，由主席簽名、蓋章，並於會後十五日內，將議事錄分發
    各股東。議事錄應記載會議之年、月、日、場所、主席姓名及決議方法，並應記
    載議事經過之要領及其結果。議事錄應與出席股東之簽名簿及代理出席之委託書
    一併保存。代表公司之董事，違反前項規定，不保存議事錄、股東出席簽名簿及
    代表出席委託書者，處新臺幣三千元以上一萬五千元以下罰鍰；公司負責人有虛
    偽記載時，依刑法或特別刑法有關規定處罰。被告丙○○係集本公司之董事長，
    既然經營上開股份有限公司，且有相當之時間，為有經驗之人，即須遵照法律之
    規定為之。又公司股東會議事錄，雖非須由公司負責人親自製作，然上開紀錄所
    記載之決議事項均攸關公司重大經營方針、決策走向，故公司法第一百八十三條
    規定：股東會之議決事項，應作成議事錄，由主席簽名、蓋章。且上開議事錄若
    須送往主管機關辦理公司變更登記，更屬公司對外公告事項之重要變更，自屬公
    司負責人應負責之業務，而為其業務上所應作成之文書，則本件被告丙○○雖未
    親自製作上開股東臨時會議事錄，然仍為其下令指示利用不知情之會計從業人員
    王美莉製作，並委由其持往主管機關辦理變更登記，自屬其業務上所製作之文書
    ，且被告丙○○既明知集本公司並未召集臨時股東會，猶命王美莉將此不實事項
    作成公司股東臨時會議事錄，並持向前台灣省政府建設廳行使辦理變更登記，使
    承辦公務員據以將此不實事項登載於公司登記卡之公文書內，自足以生損害於前
    台灣省政府建設廳對公司管理登記之正確性及集本公司與第三人之交易安全。蓋
    公司章程變更，增加董監事名額，增加營業項目，改選董事、監察人，遷移公司
    地址，關係公司之營運範圍，董事權利分配等經營變革，在在影響股東之權益及
    公司之發展，變更登記完成後，更具有對外公告之效果，係其他第三人是否與該
    公司交易往來之重要依據，為確保第三人與該公司之交易安全，公司登記之內容
    自不得有任何不實，且刑法偽造文書罪所稱足以生損害於公眾或他人，以有損害
    之虞為已足，不以實際發生損害為要件（最高法院四十三年台上字第三八七號判
    例參照），是被告丙○○上開行為，縱未實際發生損害，亦仍有損害之虞，殆無
    疑義。再公司法有關之登記，係採準則主義，登記之申請如符合法令之規定者，
    自應予核准。準此，前台灣省政府建設廳對於公司登記之申請，係採形式（書面
    ）審查為原則，僅須就公司所提申請登記之書件審查是否符合公司法相關規定即
    可。核被告丙○○所為，係犯刑法第二百十六條、第二百十五條之行使業務上文
    書登載不實罪，及刑法第二百十四條之使公務員登載不實罪。被告丙○○先後二
    次登載不實事項於業務上作成之文書，時間緊接，手段相同，顯係基於概括之犯
    意為之，為連續犯。又其登載不實事項於業務上作成之文書後，復持之行使，其
    業務上登載不實之低度行為應為行使之高度行為所吸收，不另論罪。被告丙○○
    利用上開不知情之王美莉之行為，為各該行為之間接正犯。其所犯上開行使業務
    上文書登載不實及使公務員登載不實二罪間，有方法結果之牽連關係，應依刑法
    第五十五條規定，從情節較重之刑法第二百十四條之使公務員登載不實罪處斷。
    公訴人雖未就被告丙○○行使業務登載不實之事實起訴，惟檢察官就犯罪事實一
    部起訴者，其效力及於全部，刑事訴訟法第二百六十七條定有明文。被告丙○○
    行使業務登載不實之部分既與已起訴之使公務員登載不實部分有牽連犯之裁判上
    一罪關係，本院自得一併審究，併此敘明。
三、原審以被告丙○○罪證明確，因而適用刑法第二百十四條、第二百十五條、第二
    百十六條、第二條第一項前段、修正後第四十一條第一項、第五十五條、罰金罰
    鍰提高標準條例第一條前段、第二條規定，並審酌被告丙○○犯罪之動機、目的
    僅在便宜行事，手段平和，所為之變更登記並未造成其他股東重大財務、經濟損
    害，及犯罪後之態度等一切情狀，量處拘役三十日，並依第二條第一項前段規定
    ，適用修正後刑法第四十一條第一項前段，諭知如易科罰金之折算標準，以資懲
    儆。原審被告丙○○部分認事用法，並無不合，量刑亦稱妥適，被告上訴意旨，
    指摘原判決量刑過重，檢察官上訴意旨指摘原判決量刑過輕，均為無理由，應予
    駁回。
貳、被告丁○○部分：
一、公訴意旨另以：被告丁○○於八十六年十一月七日，自任互助會首，召集會員甲
    ○、鄭玉紫、葉清梅等為互助會員，共計十五會，約定每會新台幣一萬元，會期
    至八十八年一月七日止，並由丁○○負責於每月七日晚上八時許，在高雄縣岡山
    鎮○○路二十五之十一號開標，詎被告丁○○竟意圖為自己不法之所有，於八十
    七年五月七日偽造會員鄭玉紫之標單，冒標互助會款後，基於概括之犯意，向其
    餘活會會員甲○等人收取會款，嗣八十七年八月間，竟宣告倒會，甲○等人始知
    受騙。因認被告丁○○涉犯刑法第二百十六條之行使偽造之第二百二十條之文書
    罪及同法第三百三十九條第一項之詐欺取財罪嫌云云。
二、按犯罪事實應依證據認定之，無證據不得推定其犯罪事實；又不能證明被告犯罪
    或其行為不罰者，應諭知無罪之判決；刑事訴訟法第一百五十四條、第三百零一
    條第一項分別定有明文。又刑事訴訟法上所謂認定犯罪事實之證據，係指足以認
    定被告確有犯罪行為之積極證據而言，如未能發現相當證據或證據不足以證明，
    自不能以推測或擬制之方法，以為裁判基礎，最高法院二十九年上字第三一０五
    號及四十年台上字第八十六號分別著有判例。
三、公訴人認被告丁○○涉有刑法第二百十六條、第二百十條行使偽造私文書罪及同
    法第三百三十九條第一項詐欺取財罪嫌云云，無非以證人鄭玉紫於偵查中證稱：
    互助會止會時，伊是活會，沒有人借伊名義去標會等語，因認被告丁○○偽造鄭
    玉紫標單，冒標互助會為其論據。訊據被告丁○○矢口否認有何偽造文書及詐欺
    之犯行，辯稱：伊沒有冒標，是鄭玉紫委託伊標會，標得後，她認標得太高不要
    了，伊以莊瑞珍名義參加之活會與鄭玉紫交換，並未冒標，該互助會於八十七年
    十月停標後，剩下四個活會，依抽籤順序由伊收取死會會款給付，並無會員未標
    云云。
四、經查：
    (一)被告丁○○於上開互助第六會時，鄭玉紫委託被告丁○○代標，由被告丁○
        ○以鄭玉紫名義一四三○元得標，得標鄭玉紫認標息過高，被告丁○○以莊
        瑞珍名義參加之活會與鄭玉紫交換等情，迭據被告丁○○供述不移，核與證
        人鄭玉紫於原審證稱：「我有參加被告丁○○之互助會，我有委託丁○○如
        有適當的會可以幫我代標，後來她有說幫我以一千四百六十元標得一會，我
        認為太高不想要，她就建議我的會和她的互相交換，我有同意，所以該互助
        會我算還沒有得標」等語（見原審九十年二月十三日訊問筆錄）。復於本院
        證稱：「有參加丁○○一萬元互助會，我有對他說如有適當幫我標，標取以
        後（哪一會不記得了）有告訴我一四三○元得標，但我覺標得太高了不要，
        一標取後我就不要了，我就繼續繳交活會會款，然後丁○○她說她還有壹個
        活會和我換。」（見本院九十六月六日訊問筆錄）之情節相符。參以告訴人
        甲○對於被告丁○○說明其係以其妹莊瑞珍之活會與證人鄭玉紫互換等情，
        並不爭執，並陳稱莊瑞珍止會時名義上確實是活會無訛，足認被告丁○○係
        受鄭玉紫委託標會，得標後，以莊瑞珍名義之活會與鄭玉紫互換，並非冒標
        。
    (二)被告丁○○於上述時地邀集每會一萬元互助會，並以其妹莊瑞珍名義參加一
        會，共計十五會，第一會由被告丁○○收取會頭款，第二會梁仲豪標一○二
        ○元，第三會老魯標一二六○元，第四會徐鳳珠標一○二○元，第五會丙○
        ○標一一四○元，第六會鄭玉紫委託被告丁○○代標以一四三○元得標，鄭
        玉紫認標息過高，被告丁○○以莊瑞珍名義參加之活會與鄭玉紫交換，第七
        會葉清梅標一五一○元，第八會趙根生標八五○元，第九會葉清梅標九五○
        元，第十會劉秀鳳標一○○○元，第十一會甲○標一四○○元，第十一會時
        止會，剩下四個活會有許牙、劉同河、蕭美淳、鄭玉紫，依抽籤順序，由被
        告丁○○收取死會款給付活會許牙等四人，至八十八年一月七日該互助全部
        結束，此據被告丁○○於本院供明在卷，並有互助會單一紙附卷可稽，足見
        該互助會所有會員均有收取會款，並無任何會員未標或被冒標情事。益徵證
        人鄭玉紫於原審及本院所為上開證言，堪以採信。
    (三)雖證人鄭玉紫於偵查中結稱：迄互助會止會止時，伊還是活會，沒有人借伊
        名義去標會云云，然鄭玉紫委託被告丁○○代標，由被告丁○○以鄭玉紫名
        義一四三○元得標，得標鄭玉紫認標息過高，被告丁○○以莊瑞珍名義參加
        之活會與鄭玉紫交換等情，此據被告丁○○及證人鄭玉紫證明確，鄭玉紫得
        標後既與被告丁○○以莊瑞珍名義參加之活會交換，則該次屬莊瑞珍得標，
        鄭玉紫仍屬活會，是其以偵查中證稱：迄互助會止會止時，伊還是活會，沒
        有人借伊名義去標會等語，並無矛盾不實。至於證人鄭玉紫於原審所稱該次
        標息一千四百六十元與被告丁○○審理所稱標息一千四百三十元不符，或因
        時隔久遠，記憶不清所致，尚難以所述標息稍有出入，遽認全然不足採信。
        又告訴人所提出被告丁○○記載之標單，其上固記載鄭玉紫標息為一千五百
        一十元（見八十八年度偵字第九一六０號卷第四七頁），然第六會鄭玉紫委
        託被告丁○○代標以一千四百三十元得標，第七會葉清梅標一千五百一十元
        得標，因標單格字太小而誤載，亦經被告供明在卷，自難以記載標息不符，
        遽認被告丁○○有冒標行為。又告訴人提出錄音譯文雖稱：「（鄭玉紫）這
        是我標的，我標走的。」（見原審卷第一二九頁），惟鄭玉紫委託被告丁○
        ○代標，得標後鄭玉紫認標息過高，與被告丁○○以莊瑞珍名義參加之活會
        互換，已如前述，是被告丁○○稱是伊標的，並無不妥。綜上所述，該互助
        會所有會員均有標取會款，並無任何會員未標或被冒標情事，是被告丁○○
        所辯應堪採信。此外又查無其他任何積極之證據，足認被告有公訴人所指上
        述犯行，因此原審以不能證明被告犯罪而諭知無罪之判決，核無不合，檢察
        官上訴意旨，仍執前詞，非有理由，應予駁回。
據上論結，應依刑事訴訟法第三百六十八條，判決如主文。
本案經檢察官陳新慶到庭執行職務。
中      華      民      國    九十      年      六      月    二十八    日
                           臺灣高等法院高雄分院刑事第一庭
                                       審判長法  官
                                             法  官
                                             法  官
被告丁○○部分得上訴
被告丙○○部分不得上訴
附錄：本判決論罪科刑法條：
刑法第二百十四條：
明知為不實之事項，而使公務員登載於職務上所掌之公文書，足以生損害於公眾或他
人者，處三年以下有期徒刑、拘役或五百元以下罰金。


司法院資訊處製作；財團法人民間司法改革基金會備份。
